臺灣板橋地方法院交通法庭裁定　　　100 年度交聲字第853 號
原處分機關　交通部公路總局臺北區監理所
異　議　人
即受處分人 鄭惠錦
上列異議人因不服原處分機關於民國100 年2 月16日所為北監自
裁字第裁40-ZFP053719號違反道路交通管理事件裁決書所為處分
，經聲明異議，本院裁定如下：
    主  文
原處分撤銷。
    理  由
一、原處分意旨略以：異議人即受處分人（下稱異議人）鄭惠錦
    所有之車牌號碼8V-8416 號自用一般小客車，於民國99年2
    月13日15時42分許，行經樹林收費站北第10車道，因未申裝
    電子收費系統而行駛電子收費（ETC ）車道，有「汽車行駛
    於應繳費之公路不依規定繳費」之違規行為，經法定催繳程
    序後，異議人仍未於期限內繳納，原處分機關乃依道路交通
    管理處罰條例第27條第1項之規定，以北監自裁字第裁40-ZF
    P053719 號違反道路交通管理事件裁決書，以相同事由及違
    反道路交通管理事件統一裁罰基準及處理細則第41條、第43
    條、第44條之規定，裁處罰鍰4,500 元。
二、異議意旨略以：
（一）本件樹林收費站僅提供影印之黑白圖檔，未提供彩色之舉
      發照片及違規日期。且案發當天是除夕，伊以為是提早不
      收費，車到收費站前面的時候已看不到係走何種車道，伊
      並不知道有兩個ETC收費車道。
（二）由高速公路委託遠通電收公司辦理電子收費業務，經寄送
      補繳通知單於異議人戶籍地即「臺北縣鶯歌鎮（現改制為
      新北市鶯歌區，下同）尖山路156巷1之1號」，惟異議人
      因已搬家遷移至「臺北縣鶯歌鎮○○路95巷16號」，確實
      並未收到遠通公司寄發之補繳通知書，而異議人是一守法
      百姓，不至於為了40元而逃避不繳造成如此麻煩之事，是
      原處分機關遽以裁罰，顯有違誤，爰依法聲明異議，請求
      撤銷原處分等語。
三、按汽車行駛於應繳費之公路、橋樑、隧道或輪渡，不依規定
    繳費者，處汽車所有人或駕駛人新臺幣（下同）三千元以上
    六千元以下罰鍰，並追繳欠費，道路交通管理處罰條例第27
    條第1 項定有明文。次按，交通部臺灣區○道○○○路局（
    下稱為高速公路局）為辦理電子收費申裝及欠費追繳作業，
    依據「公路通行費徵收管理辦法」相關規定訂定「交通部臺
    灣區○道○○○路局電子收費申裝及欠費追繳作業注意事項
    ）（下稱注意事項）」，依上開注意事項之規定，車輛不依
    規定繳納通行費，營運單位之自動收費系統應將該用路人車
    輛之車種、牌照號碼、通行時間、地點、行駛方向等予以記
    錄並照相或錄影存記。營運單位應依本局查明之車籍資料，
    製發「補繳通行費及作業處理費通知單」，追繳通行費並加
    收作業處理費用；用路人應依「補繳通行費及作業處理費通
    知單」所列金額及繳費期限完成補繳，逾補繳期限截止日未
    繳納者，依法舉發，「交通部臺灣區○道○○○路局電子收
    費申裝及欠費追繳作業注意事項」第13點及第17點分別定有
    明文。再按處理違反道路交通管理事件，有關文書送達之程
    序，依行政程序法之規定；送達，於應受送達人之住居所、
    事務所或營業所為之，違反道路交通管理事件統一裁罰基準
    及處理細則第5 條、行政程序法第72條第1 項前段定有明文
    。
四、經查：
（一）異議人鄭惠錦於99年2 月13日15時42分許，駕駛車號8V-
      8416號自用小客車，通過國道高速公路樹林收費站北（第
      10車道），因未申裝電子收費車內設備卻行駛電子收費（
      ETC ）車道，有交通部臺灣區○道○○○路局樹林收費站
      100 年6 月7 日高樹稽字第1000001060號函檢附違規採證
      照片圖檔在卷可稽（上開函件副本及附件並經郵寄異議人
      ）。則異議人於本件舉發之時、地有「行駛高速公路，於
      駛進收費站繳費時，未依標誌指示過繳費（未申裝戶行駛
      電子收費車道）」之違規行為，首堪認定。
（二）異議人雖以「事發當天是除夕，伊以為是提早不收費，並
      非故意誤闖電子收費專用車道」等語置辯，惟查99春節連
      續假期高速公路暫停收費時段為：2 月13日（除夕）至2
      月21日（初八）計9 日，每日0 至7 時國道全線各收費站
      雙向暫停收費（見卷附交通部臺灣區○道○○○路局99年
      春節連續假期高速公路交通疏導措施新聞稿參照），足見
      系爭汽車於99年2 月13日15時42分許行經國道三號高速公
      路樹林收費站時，並非暫停收費時段。按依汽車行駛高速
      公路，於駛進收費站前，應依標誌指示預為減速慢行，並
      依規定標誌、標線、號誌指示或交通勤務警察指揮順序行
      駛過站繳費，高速公路及快速公路交通管制規則第23條定
      有明文，而關於高速公路收費站各車道標示，電子收費專
      用車道係採白底黑字，現金及回數票車道則係黃底黑字，
      回數票車道為藍底白字，並無辨識不能之情事，且國道開
      放免費通行實施前後均會透過媒體、沿路電子看板廣為宣
      導，況異議人亦自承「車到收費站前面的時候已看不到係
      走何種車道，伊並不知道有兩個ETC 收費車道」云云，足
      徵異議人就其「行駛高速公路，於駛進收費站繳費時，未
      依標誌指示過繳費（未申裝戶行駛電子收費車道）」之行
      為應有疏失，並具有可歸責性。
（三）至異議人駕駛汽車行經收費站未依指示車道過站，而續有
      未依規定繳費之行為，是否另有前揭說明同條例第27條1
      項規定處罰之適用？查異議人之戶籍地址，自99年4 月6
      日起迄100 年1 月14日，係設籍於「臺北縣鶯歌鎮○○路
      156 巷1 之1 號」，本件高速公路通行費之補繳通知，係
      由國道高速公路局委託遠通公司以該異議人之戶籍地為送
      達處所，並經郵務士於99年5 月21日送達於該址，因不獲
      會晤異議人，而將文書付予有辨別事理能力之受雇人即大
      觀園社區管理委員會之管理員收受等情，固有高速公路局
      委託遠通電收公司辦理電子收費業務送達證書、本院依職
      權查詢異議人個人基本資料結果各1 紙附卷可稽，及原處
      分機關提出之異議人遷徙資料查詢結果3 紙在卷可稽，惟
      異議人鄭惠錦登記之車籍地址為「臺北縣板橋市○○路29
      巷15弄5號3樓」，且未曾辦理變更或增設其他車籍、駕籍
      通信地址之紀錄，此有原處分機關100 年6 月1 日北監車
      字第1000018280號函並檢附之汽車異動歷史查詢、汽車車
      主歷史查詢各1 紙，及交通部公路總局臺中區監理所彰化
      監理站100 年6 月2 日中監彰字第1000012641號函並檢附
      異議人汽車過戶登記書1 紙在卷可稽，是異議人既將車牌
      號碼8V-8416 號自用一般小客車車主地址登記為「臺北縣
      板橋市○○路29巷15弄5 號3 樓」之地址，即期待並預見
      相關單位依該登記所為之行政行為應先送達該登記之地址
      ，而戶籍地址乃係依戶籍法所為登記之事項，戶籍地址並
      非為認定住所之唯一標準，本件異議人既另為車籍地址登
      記，無非係以該址為關於車籍等相關資訊之送達處所，故
      舉發通知單之送達，除向異議人之戶籍地址送達，亦應向
      異議人所登記之車籍地址為送達，其送達程序始為合法。
      原處分機關未查及此，逕僅向異議人當時之戶籍地即「臺
      北縣鶯歌鎮○○路156 巷1 之1 號」為送達，而未同時對
      車籍地址即「臺北縣板橋市○○路29巷15弄5 號3 樓」為
      送達，揆諸前揭說明，本件舉發通知單之送達程序於法尚
      有未合，當不生合法送達之效力。
（四）末按前揭注意事項第17點之規定，用路人應依「補繳通行
      費及作業處理費通知單」所列金額及繳費期限完成補繳，
      逾補繳期限截止日未繳納者，依法舉發。本件催繳通知單
      既未合法送達於異議人，則異議人以不知有欠費待補繳為
      由提出異議，為有理由，自應由本院將原處分予以撤銷。
      又此部分裁罰撤銷後，自當退由舉發機關重新踐行催繳通
      知單之合法送達程序，始能確定異議人應否裁罰，故本院
      尚無自為裁定之餘地，併此敘明。
據上論斷，應依道路交通案件處理辦法第19條、第20條，裁定如
主文。
中    華    民    國   100    年    6     月    16    日
                    交通法庭  法  官  張誌洋
上列正本證明與原本無異。
如不服本裁定，應於裁定送達後五日內敘明抗告理由，向本院提
出抗告狀。
                              書記官  張桐嘉
中    華    民    國   100    年    6     月    17    日